臺灣板橋地方法院民事判決　　　　　　　 94年度訴字第965號
原　　　告　庚○○
法定代理人　己○○
　　　　　　戊○○
訴訟代理人　張瑞釗律師
被　　　告　丙○○
　　　　　　甲○○
　　　　　　丁○○○○○○○○.
前三人共同
訴訟代理人　許碧真律師
複代 理 人　郭睦萱律師
上列當事人間請求侵權行為損害賠償事件，經本院於民國96年6
月25日言詞辯論終結，判決如下：
    主  文
被告丙○○、丁○○○○○○○○應連帶給付原告新台幣陸萬元
，及自民國九十四年七月八日起至清償日止，按年息百分之五計
算之利息。
原告其餘之訴駁回。
訴訟費用由被告丙○○、丁○○○○○○○○連帶負擔五十分之
一，餘由原告負擔。
本判決第一項得假執行；但被告丙○○、丁○○○○○○○○如
以新台幣陸萬元為原告預供擔保，或將請求標的物提存，得免為
假執行。
原告其餘假執行之聲請駁回。
    事實及理由
一、程序方面：
    按訴狀送達後，原告不得將原訴變更或追加他訴，但擴張或
    減縮應受判決事項之聲明者，不在此限，民事訴訟法第255
    條第1 項第3 款定有明文。本件原告起訴時，就請求被告應
    連帶賠償之損害賠償數額，原係聲明為新台幣（下同）3,00
    1,370 元。嗣於民國95年5 月3 日則當庭變更請求為3,003,
    370 元，有該次言詞辯論筆錄在卷可參。後又於96年5 月22
    日復具狀變更為3,001,370 元，亦有原告提呈之辯論意旨狀
    在卷可按。核原告前揭所為，乃係於未變更訴訟標的之情況
    下，先擴張後減縮應受判決事項之聲明者，揆之前揭法條規
    定，並不再禁止之列，自應准許，合先敘明。
二、原告起訴主張：
  (一)緣原告係於90年2 月20日出生，於92年6 月26日經其母戊○○將其送往被告陳玉佳所經營址設台北縣蘆洲市○○路203
    號2 樓之吉兒托兒所「幼幼班」托兒。被告陳玉佳係該托兒
    所負責人、被告丙○○、甲○○分別係該托兒所聘僱之導師
    、老師。
  (二)原告之母於92年6 月28日原告托兒回家時，發現原告額頭左
    邊腫脹，92年6 月底又發現原告額頭右邊腫脹，92年7 月4
    日又發現原告右眼下方紅腫，92年7 月10日又發現原告導師
    即被告丙○○在家庭聯絡簿上記載：「振傑今天自己把午飯
    吃完，自己去洗碗」等語。經向被告丙○○詢問結果，被告
    丙○○承認係伊叫原告自己洗碗，然被告丙○○明知原告年
    僅2 歲，不克勝任洗碗工作，竟疏未注意其安全，令原告在
    與其頭部同高之水槽，打開高於原告頭部之水龍頭洗碗，且
    在家庭聯絡簿上批示：「好棒！」，予以鼓勵。被告丙○○
    又先後於92年7 月11日、92年7 月14日繼續叫原告洗碗，致
    原告「弄濕褲子，撞破頭皮」。被告等又因過失疏未妥善管
    理，及注意幼童之安全，經被告丙○○於92年7 月24日在家
    庭聯絡簿上記載：「振傑下午5 點多從桌子上跳下來撞到頭
    ，有點脫皮、紅紅的」。孰料被告等仍不知改善，被告甲○○於92年8 月4 日在洗廁所時，又未在廁所放置止滑墊或為
    其他必要之安全措施，見原告前往廁所方便，竟又未予以保
    護，任由原告自己行走，致原告因水濕滑倒頭部撞地，經原
    告之母發現原告身上多處受傷，打電話查詢始經被告甲○○
    告知原告在廁所跌倒。同日晚飯後，原告之母脫下原告之衣
    服，發現原告身上多處瘀血受傷。嗣於92年8 月5 日晚上，
    即發現原告嘔吐，翌日即92年8 月6 日凌晨原告先尖叫後抽
    筋，左腳彎曲，同日晚上帶原告去小兒科就診，醫師謂：可
    能腦受撞擊，應快去大醫院檢查腦部。原告之母乃於92年8
    月7 日打電話去長庚醫院掛號，但因當日腦科醫師客滿，故
    掛92年8 月8 日看診。嗣92年8 月8 日就診時，醫師經發現
    原告頭部及手腳身體多次外傷、瘀青，並於92年8 月11日施
    作腦部斷層掃描及施打斷層顯影劑，92年8 月21日再施作腦
    波檢查。後經原告之母及被告陳玉佳於92年8 月29日一起前
    往長庚醫院看報告，醫師謂原告之腦部有放電即後天癲癇。
  (三)依台北縣政府編印之「台北縣幼兒教育手冊」第26頁托兒所
    教師及保育員資格規定，托兒所之「教師及保育員資格」，
    應以「專科以上保育相關科系畢業者為保育員」，被告甲○○係被告丁○○○○○○○○所僱用之保育員，卻非「專科
    以上保育相關科系畢業」，即無保育員資格，是被告陳玉佳
    僱用被告甲○○擔任保育員工作，已難謂無過失。況被告丁○○○○○○○○已坦承：「我不否認林老師有疏失」等語
    ，足見被告丁○○○○○○○○、丙○○、甲○○均有過失
    ，應無疑問。又被告陳玉佳係吉兒托兒所之負責人，僱用被
    告丙○○、甲○○，卻疏於指導被告丙○○、甲○○如何照
    顧幼兒之安全，又未在廁所內設置止滑墊或其他安全措施，
    疏於注意原告之安全，致原告跌倒、滑倒撞擊受傷，致罹患
    後天癲癇，自應與其受僱人即被告丙○○、甲○○共負連帶
    之賠償責任，原告自得訴請下列賠償：(1)醫療費用9,370 元
    部分：原告因受被告等業務上過失受傷，自付長庚醫院醫藥
    費用9,370 元，應由被告連帶負責。(2)特別看護費用1,324,
    000 元部分：長庚醫院於92年8 月29日診斷原告因頭部外傷
    等傷害，腦波有異常性癲癇，經原告之母發現被告丁○○○○○○○○、丙○○及甲○○並無好好照顧原告，又於92年
    9 月5 日收受長庚醫院診斷證明書記載原告因頭部外傷抽筋
    ，腦波有異常癲癇波，不得已自92年9 月6 日起自行照顧原
    告，為此請求自92年9 月6 日起至94年6 月2 日止之看護費
    用，因罹患癲癇之幼兒，隨時均有發作之可能，時時均有生
    命危險，須專人隨身看護。又上開特別看護費用以每日按2,
    000 元計算，自92年9 月6 日起至94年6 月20日止，共662
    天，計應給付特別看護費用1,324,000 元。(3)精神損害1,67
    0,000 元部分：原告遭受嚴重之傷害，無法痊癒，精神遭受
    極大痛苦，為此請求精神損害1,670,000 元。以上合計被告
    共應連帶賠償原告3,001,370 元。
  (四)本件被告丁○○○○○○○○之過失為被告甲○○無老師資
    格，被告丁○○○○○○○○竟僱佣其為老師、被告丁○○○○○○○○既管理不善，又疏於指導被告丙○○、甲○○
    照顧幼兒之安全、被告丁○○○○○○○○未於廁所內設置
    止滑墊，致原告滑倒受傷；被告丙○○之過失為叫原告洗碗
    ，並以「好棒」予以鼓勵，致原告因洗碗，撞破頭皮、疏於
    注意原告之安全，致原告撞破頭皮，罹患癲癇；被告甲○○
    之過失為未於廁所放置止滑墊，致原告滑倒受傷、未將原告
    照顧好，致原告滑倒受傷，罹患癲癇。
  (五)原告所患癲癇與被告等之過失致原告受傷之間有因果關係，
    此參長庚醫院於92年9 月5 日出具之診斷證明書已載明：「
    患兒於92年8 月4 日頭部外傷，於隔日發生抽筋現象，目前
    腦波有異常癲癇波」等語，即表示原告所患癲癇係後天受傷
    所引起，亦即表示原告之癲癇與被告等之過失致原告受傷之
    間當然有因果關係，有該診斷證明書可資證明。
  (六)就被告丁○○○○○○○○方面，爰依民法第184 條第1 項
    前段、第185 條第1 項、第188 號第1 項、第193 條及第19
    5 條第1 項之規定；就被告甲○○、丙○○方面，爰依民法
    第184 條第1 項前段、第185 條第1 項、第193 條、第195
    條第1 項之規定，提起本件訴訟，並聲明求為判決：(1)被告
    應連帶給付原告3,001,370 元，及自起訴狀繕本送達翌日起
    至清償之日止，按年息5 ％計算之利息；(2)願供擔保請准宣
    告假執行。
三、被告則以下列陳詞資為抗辯，並聲明求為判決：原告之訴及
    假執行之聲請均駁回，如受不利判決，願供擔保請准宣告免
    為假執行。
  (一)吉兒托兒所係經合法核准通過之立案托兒所，其設施均符合
    法令之規定。而被告陳玉佳係負責人，被告丙○○則為幼兒
    部導師，被告甲○○係助教，負責準備教材及打掃等工作。
    又原告於92年6 月底吉兒托兒所就讀，剛來時被告丁○○○○○○○○因見原告身上瘀青累累，誤為受虐兒，乃詢問其
    母親戊○○，經其告知原告好動，喜歡爬上爬下，所以常摔
    傷，身上瘀青係跌倒所致。之後原告入學，確實比一般孩童
    好動，不聽管教，常常違規，履勸不聽，使導師即被告丙○○頗為困擾，故其母戊○○又於92年7 月7 日之聯絡簿上之
    聯絡事項告知被告丙○○上開情事。嗣於92年8 月4 日下午
    ，原告要上廁所，被告甲○○剛好在附近，乃牽著原告前往
    廁所，途中原告因腳步未踩穩往前趴倒，被告甲○○隨即扶
    起檢查，未發現有受傷，且原告亦未哭泣，不久即由其母戊○○帶回家。惟幾天後其母戊○○突向被告陳玉佳表示同年
    月8 日帶原告至長庚醫院，告知診療醫師原告有抽筋現象，
    頭部是8 月4日 在托兒所內受傷，醫師檢查說有癲癇病，要
    求被告丁○○○○○○○○賠償。因被告丁○○○○○○○○當時不在現場，為了解實情是否如其母戊○○所述，乃同
    意支付長庚醫院檢查費用及其母戊○○請假之工資，共計6,
    450 元，並要求其母戊○○再帶原告至榮民總醫院兒童腦科
    權威張開屏醫生門診檢查，而經張開屏醫師檢查後表示原告
    並無癲癇病，惟疑似過動兒，須進一步檢查加以確定。詎料
    ，其母戊○○得知上開檢查結果，非常生氣，當場表示不願
    意再繼續檢查，被告丁○○○○○○○○勸其仔細檢查，以
    查明原因，亦遭拒絕。其母戊○○及家屬旋即向被告丁○○○○○○○○要求3,000,000 元之賠償，被告丁○○○○○○○○因事情尚不清楚，且被告甲○○明確表示當天並未撞
    到頭部，乃拒絕其母戊○○之要求。孰料，原告之家屬竟邀
    集10幾位來意不善之男子至托兒所吵鬧，不久後，發生托兒
    所大門遭不明人士以BB彈彈射，使被告及學生心生恐懼，不
    堪其擾，此乃事實之始末。
  (二)被告丙○○並無過失：
  (1)原告從未在洗手檯洗碗，也未在洗手檯跌倒。
  (2)原告就讀班級課程安排為幼兒常規教育，教材為「愛智寶寶
    全能式教學：常規教室1 」，依該「常規教室」第一課第一
    頁係教導幼兒如何用餐及學習收拾餐桌，托兒所乃在教室內
    放置約半桶水之水桶，待學生用餐完畢，由導師教導每位學
    生將食用過的碗在水桶內清洗，並在水桶四周舖有抹布，以
    防止學生滑倒。被告丙○○教導其他的幼兒在水桶內如何清
    洗時，其他幼兒均能依照指示，惟原告較好動，常常不聽指
    示，於92年7 月14日時，原告用碗將水舀起潑灑在地上，被
    告丙○○還來不及擦拭地板，原告隨即站立而滑倒，故其左
    側頭部有脫皮現象，被告丙○○以藥膏擦拭後，一、二天即
    痊癒。被告丙○○於教導洗碗過程中，將抹布舖在水桶四周
    ，以防止學生滑倒，已盡結果避免之注意義務，並無過失。
  (3)92年7 月24日下午，被告丙○○在教室門口幫其他幼童整理
    服裝，家庭聯絡簿上雖於92年7 月24日記載原告「下午5 點
    多從桌子上跳下來撞到頭，有點脫皮、紅紅的」，然被告丙○○以藥膏擦拭後，一、二天即痊癒。且原告之母戊○○自
    承原告較好動，喜歡爬上爬下，故被告丙○○看管原告本較
    不易，實難要求被告丙○○需時時刻刻緊盯原告，而置其他
    幼童不顧，且當時教室內尚有一名助教在場看顧，故被告丙○○及吉兒托兒所已盡其看顧之注意義務，被告丙○○並無
    過失。
  (4)聯絡上記載92年7 月4 日原告玩積木，跟其他小朋友跑撞在
    一起，右眼尾下有紅點，然當天被告丙○○請假，聯絡簿上
    老師簽章非被告丙○○所簽足可證之。
  (5)台灣板橋地方法院檢察署94年度偵字第2856號不起訴處分書
    、95年度偵續字第55 號 不起訴處分書亦為相同之認定。
  (三)原告並未於92年8月4日在托兒所內受到頭部外傷：
  (1)被告否認原告於92年8月4日在托兒所內受到頭部外傷。
  (2)廁所一直都有放置止滑墊，廁所當時無水濕情況，且原告未
    到廁所前即因走路腳步未踩穩手心膝蓋著地趴倒，與廁所情
    況亦無關係。
  (3)醫生於92年8 月8 日所作之診斷證明書，係依據原告之母之
    指稱記載，無從證明原告究竟是否有於8 月4 日受有頭部外
    傷，或縱使受有頭部外傷，又係在何處所受的傷。
  (4)原告提出錄音帶及譯文，指述被告丁○○○○○○○○坦承
    疏失及原告有受傷，然通觀整篇譯文內容，大部分都是原告
    之母單方面陳述，而被告丁○○○○○○○○因當時人不在
    現場，完全不知道發生何事，一直在跟原告之母確認當時狀
    況，被告甲○○則否認原告有撞到頭部，是以該錄音帶及譯
    文無從證明原告於8 月4 日於托兒所內受到頭部外傷。
  (5)台灣板橋地方法院檢察署95年度偵續字第55號不起訴處分書
    第4 項亦為相同之認定。
  (四)原告腳步未踩穩而跌倒，被告甲○○並無過失：
  (1)按最高法院民事庭86年台上字第56號判決意旨認為「可容許
    之危險」者，在行為人遵守各種危險事業所定之規則，並於
    實施危險行為時盡其應有之注意，對於可視為被容許之危險
    得免其過失責任。
  (2)92年8 月4 日當天下午，原告想上廁所，被告甲○○剛好在
    原告附近，乃帶原告去上廁所，未進入廁所之前，原告即因
    腳步未踩穩而跌倒，手心及膝蓋著地，但未撞到頭部。被告
    甲○○見原告要上廁所，為避免外在危險，乃帶原告前往廁
    所，被告甲○○已盡其應盡之注意義務，至於原告走路時腳
    步未踩穩而跌倒，被告甲○○無從預見，亦無從預防，蓋被
    告甲○○不可能代替原告走路或不讓原告走路，被告甲○○
    自無過失可言。
  (3)吉兒托兒所廁所一直都有放置止滑墊，且當時被告甲○○早
    已將廁所清洗完畢，廁所無水濕情況。再者原告是在前往廁
    所途中因走路腳步未踩穩手心膝蓋著地趴倒，與廁所是否放
    置止滑墊或廁所情況無關。
  (4)台灣板橋地方法院檢察署95年度偵續字第55號不起訴處分書
    第4 項亦為相同之認定。
  (五)原告罹患癲癇病，與被告無涉：
  (1)被告否認原告於92年8月4日在托兒所內受到頭部外傷。
  (2)原告是先天癲癇還是後天癲癇，其癲癇病之原因為何，無從
    知悉。
  (3)退萬步言之，縱認原告於92年8 月4 日曾在托兒所內受到頭
    部外傷，惟長庚醫院診斷證明書記載腦部電腦斷層檢查正常
    ，亦足以證明原告之癲癇病與頭部外傷無涉。蓋腦部電腦斷
    層檢查其目的在檢查是否有腦外傷、腦炎或腫瘤等病症，腦
    波檢查則係判斷是否為先天性因素引發癲癇，腦部電腦斷層
    檢查正常即足證原告之腦部異常癲癇波情形與頭部外傷間無
    因果關係。
  (4)又如係因頭外傷引發之癲癇，也需係頭部受到嚴重傷害，如
    車禍之腦震盪、外傷性的顱內出血、或是腦部開刀，但僅係
    有可能，有腦外傷不見得會有癲癇，除非腦震盪很厲害，就
    可能有關係，惟如電腦斷層正常沒問題，就非引起癲癇之原
    因，此與證人乙○○醫生所述「危險因子包括外傷當時是否
    有意識喪失、頭顱骨折、顱內出血等等，如果當時有這些危
    險因子存在，則推測因外傷而引起的癲癇機率較高」相符。
    而原告並未受到此種傷害，難以論定原告是因腦外傷導致罹
    患癲癇。
  (六)托兒所廁所一直都有放置止滑墊，且被告丙○○、甲○○對
    於原告所受之傷害並無過失，被告丁○○○○○○○○並無
    過失傷害，不負連帶賠償責任。
  (七)系爭醫療費用9,370 元是原告治療癲癇病之醫療費用，而原
    告罹患癲癇病，與被告無涉，自不得向被告請求之。又原告
    罹患癲癇病，與被告無涉，系爭看護費用自亦不得向被告請
    求之。且原告為幼兒，無論是否受傷皆須他人照護，亦有財
    團法人長庚紀念醫院（94）長庚院法字第0721號函可稽，是
    原告請求看護費用並無理由。至請求慰撫金部分，按民法第
    195 條請求非財產上損害賠償，需是行為人有不法行為。又
    慰撫金之賠償需以人格權遭遇侵害，使精神上受有痛苦為必
    要。而本件被告並無不法之行為，概如前述，是原告對被告
    為慰撫金之請求自無理由。況原告所陳述之精神上痛苦係由
    於原告罹患癲癇病，然原告之癲癇病既與被告無涉，原告自
    不得對被告請求慰撫金之賠償。
  (八)被告等3 人間究竟有何共同之侵權行為，而應負連帶之責任
    ，原告均未加以論述或證明之。因此，本件原告之請求顯無
    理由，應予駁回。
四、兩造不爭執之事項（見本院卷二第54頁）：
  (一)原告自92年6 月26日起，就讀於吉兒托兒所幼兒班；被告陳
    玉佳為吉兒托兒所之負責人；被告丙○○是原告就讀之幼兒
    班導師；被告甲○○為助教。
  (二)原告個性好動，喜歡爬上爬下，比較容易摔倒受傷。依兩造
    形式不爭執的家庭聯絡簿所記載內容，於92年8 月4 日前，
    在托兒所內已有多次受傷情形，包括92年7 月4 日之右眼下
    方紅點、92年7 月14日之撞到頭左側有脫皮、92年7 月24日
    之頭部輕微脫皮、紅紅的等等。嗣於92年8 月4 日當天，又
    再度於吉兒托兒所內跌倒。
  (三)原告所提出之書證，包括診斷證明書、醫藥費用單據、家庭
    聯絡簿等形式上均為真正，且原告確實有因癲癇病症至長庚
    醫院就診，因而支出醫療費用自付額9370 元 。
  (四)本件訴訟標的法律關係：就被告丁○○○○○○○○部分，
    係依民法第18 4條第1 項前段、第185 條第1 項、第188 條
    第1 項之規定請求；就被告甲○○、丙○○部分係依民法第
    184 條第1 項前段、第185 條第1 項之規定請求。
五、本件經依民事訴訟法第271 條之1 準用同法第270 條之1 第
    1 項第3 款規定，整理並協議簡化爭點後，兩造同意就本院
    96年5 月9 日言詞辯論程序時，兩造協議簡化之爭點即(一)就
    原告於92年8 月4 日前在吉兒托兒所內是否確實受有如不爭
    執事項第2 點所載之傷勢？如有，被告有無過失？應否負侵
    權行為責任？(二)92年8 月4 日原告係在托兒所內何處跌倒？
    原因為何？頭部是否因而受有傷害？何種傷害？(三)原告有無
    患有癲癇病症？造成原因為何？與原告92年8 月4 日在托兒
    所內跌倒一事有無因果關係？(四)被告丙○○、甲○○、丁○○○○○○○○3 人就原告之患有癲癇病症，應否負侵權行
    為損害賠償責任？(五)如被告等應負損害賠償責任，則原告所
    請求之醫療費用、看護費、精神慰撫金應否准許？為主張及
    辯論（見本院卷二第54頁）。茲就各項爭點審究如次。
六、關於「就原告於92年8 月4 日前在吉兒托兒所內是否確實受
    有如不爭執事項第2 點所載之傷勢？如有，被告有無過失？
    應否負侵權行為責任？」爭點部分：
  (一)原告主張渠於92年8 月4 日前，在托兒所內已有多次受傷情
    形，包括92年7 月4 日之右眼下方紅點、92年7 月14日之撞
    到頭左側有脫皮、92年7 月24日之頭部輕微脫皮、紅紅的之
    事實，業據提出其上記載與原告前揭所述相符之吉兒托兒所
    家庭聯絡簿1 份附卷可稽（見本院卷一第12頁、第14頁、第
    15頁），而被告對於上開家庭聯絡簿之形式真正並不爭執，
    且該家庭聯絡簿所記載之內容，按諸一般社會常情，應即係
    被告丙○○就原告於受托期間在托兒所內之日常生活情形所
    為之記錄，如原告確實未受有其上所載之傷勢，被告丙○○
    豈有可能予以記載？且若上開傷勢並未成傷，被告丙○○用
    肉眼又如何能加以看出？因此，自堪認原告前揭主張：於92
    年8 月4 日前，在托兒所內已有多次受傷情形等語為真實。
    被告猶執詞狡辯，否認有於上揭時日之受托期間，在托兒所
    內受到上述之傷害云云，即無足採。
  (二)按因故意或過失不法侵害他人之權利者，負損害賠償責任；
    受僱人因執行職務，不法侵害他人之權利者，由僱用人與行
    為人連帶負損害賠償責任，民法第184 條第1 項前段、第18
    8 條第1 項前段分別定有明文。又所謂過失，乃應注意能注
    意而不注意即欠缺注意義務之謂。構成侵權行為之過失，係
    指抽象輕過失即欠缺善良管理人之注意義務而言。至行為人
    已否盡善良管理人之注意義務，應依事件之特性，分別加以
    考量，因行為人之職業、危害之嚴重性、被害法益之輕重、
    防範避免危害之代價，而有所不同。次按，侵權行為損害賠
    償責任規範之目的乃在防範危險，凡因自己之行為致有發生
    一定損害之危險時，即負有防範危險發生之義務。如因防範
    危險之發生，依當時情況，應有所作為，即得防止危險之發
    生者，則因其不作為，致他人之權利受損害，其不作為與損
    害之間即有因果關係，應負不作為侵權損害賠償責任。經查
    ：
  (1)承前所述，原告雖確實有於92年7 月4 日受有右眼下方紅點
    之傷害、於92年7 月14日受有頭左側脫皮之傷害、於92年7
    月24日受有頭部輕微脫皮、紅紅的之傷害，惟因原告所受之
    上揭傷害，均係於其就讀之幼幼班教室內所發生，此觀原告
    所提出之吉兒托兒所家庭聯絡簿之記載以及被告所提出之教
    導孩童洗碗之照片即明。而被告甲○○並非原告就讀之幼幼
    班導師，對於原告在幼幼班教室內所受之上揭傷害，自係無
    法加以注意，尚難責令其應負防範危險發生之義務，依上說
    明，即無何怠於善良管理人注意義務之情形可言，自無過失
    。是被告甲○○就原告所受上揭傷害，依法尚無須負侵權行
    為損害賠償責任。
  (2)原告於92年6 月26日經其母戊○○將之送往被告丁○○○○○○○○「幼幼班」托兒，渠等間所成立之托兒契約，核其
    性質，應屬委任契約，且由於原告就讀於被告丁○○○○○○○○，除每學期所繳交之註冊費外，每月並有繳交月費45
    00元，有原告所提出之收據為證（見本院卷第22頁）。因此
    ，依民法第535 條規定，被告丁○○○○○○○○對於原告
    所為之托兒照顧，即應以善良管理人之注意為之。又被告丙○○係被告丁○○○○○○○○僱用之員工，且領有薪水，
    自亦應與被告丁○○○○○○○○盡相同之善良管理人注意
    義務。再者，被告丙○○係原告就讀之「幼幼班」導師，業
    經兩造協議不爭執在卷，則關於原告在幼幼班教室內所應受
    到之托兒照顧，自應由被告丙○○為之，亦即被告丙○○就
    原告在幼幼班教室內所受之上揭傷害，除其中92年7 月4 日
    該次，因當天被告丙○○並未至托兒所上班，此由當日家庭
    聯絡簿未有被告丙○○之簽章可知，而無法責令其應負防範
    危險發生之義務外，其餘2 次原告所受之傷害，既係於被告
    丙○○之照顧下所發生，且原告之母已一再提醒被告丙○○
    ，原告個性好動、喜歡爬上爬下，比較容易摔倒受傷等情，
    則被告丙○○自應更加注意原告之舉動，以防範危險之發生
    。然而，被告丙○○卻未慮及原告僅係一2 歲半之幼兒，其
    行為舉止較難控制，並無法知悉危險之所在，且卷附常規教
    室之教材內容，亦僅記載可教導幼兒學習收拾餐桌，培養良
    好的用餐習慣（見本院卷一第105 頁），並無需教導幼兒學
    習洗碗之內容，即在未予妥善規劃之情況下，僅於水桶四周
    置放一小塊抹布，便在教室內教導原告學習洗碗，以致92年
    7 月14日，因原告用碗將水桶內之水舀起撥灑在地上，造成
    地面上溼滑，且被告丙○○復未適時對原告為妥善之處置，
    導致原告因隨即站立而滑倒，並受有頭左側脫皮之傷害，則
    被告丙○○自有未盡善良管理人注意義務之情事，其顯有過
    失甚明。另被告丙○○於92年7 月24日，又因疏未注意原告
    之行為舉止，以致未能及時制止原告爬上桌子及從桌子上跳
    下，導致原告因而撞到頭，受有有點脫皮、紅紅的之傷害，
    被告丙○○同誠有疏失。否則，依原告當時之年齡，其要爬
    上桌子，再從桌子上跳下，應非一蹴可及之事，且其母已事
    先詳加提醒，如被告丙○○確有盡善良管理人之注意義務，
    又焉會無法適時加以阻止？更何況，參以原告於就讀之短短
    不到1 個月期間內，竟有多次受傷之情形，亦堪認原告確實
    未善盡照顧義務。是被告丙○○雖辯稱就原告上開2 次（92
    年7 月14日、92年7 月24日）受傷情形，其並無過失云云，
    惟誠不足採。是被告丙○○自應就原告因前揭傷害（92年7
    月14日、92年7 月24日）所受之損害，負侵權行為損害賠償
    責任。
  (3)又被告丙○○既係於原告受托照顧期間，因照顧不周，未善
    盡善良管理人之注意義務，方導致原告受有前揭之傷害（92
    年7 月14日、92年7 月24日），並應就原告因前揭傷害所受
    之損害，負侵權行為損害賠償責任，如前所述，則被告丁○○○○○○○○乃係被告丙○○之僱用人，此並為兩造所不
    爭執，依法自亦應與被告丙○○連帶負侵權行為損害賠償責
    任。
七、關於「92年8 月4 日原告係在托兒所內何處跌倒？原因為何
    ？頭部是否因而受有傷害？何種傷害？」爭點部分：
  (一)原告主張於92年8 月4 日，因被告甲○○在清洗廁所時，未
    在廁所放置止滑墊或其他必要之安全措施，致原告前往廁所
    方便時，在廁所內因地面水溼滑倒而頭部撞地，致原告受有
    頭部外傷之傷害。被告就原告於92年8 月4 日，在托兒所內
    ，確曾跌倒一事固不爭執，惟否認原告係於廁所方便時，因
    廁所地面水濕滑倒，並因之受有頭部外傷之傷害，而辯稱原
    告係於進廁所時，因走路腳步未踩穩手心膝蓋著地趴倒，並
    未撞到頭部，更無致頭部外傷情形，且當時廁所已清洗完畢
    甚久，無所稱之溼滑情形，亦有設置止滑墊等語。
  (二)按民事訴訟如係由原告主張權利者，應先由原告負舉證之責
    ，若原告先不能舉證，以證實自己主張之事實為真實，則被
    告就其抗辯事實即令不能舉證，或其所舉證據尚有疵累，亦
    應駁回原告之請求（最高法院17年上字第917 號判例意旨參
    照）。又請求履行債務之訴，除被告自認原告所主張債權發
    生原因之事實外，應先由原告就其主張此項事實，負舉證之
    責任，必須證明其為真實後，被告於其抗辯事實，始應負證
    明之責任，此為舉證責任分擔之原則（最高法院43年台上字
    第377 號判例意旨參照）。原告上揭主張債權發生原因之事
    實，既為被告所否認，依上說明，自應先由原告負舉證責任
    。又原告除提出載有「患兒於民國92年8 月4 日頭部外傷」
    之長庚紀念醫院診斷證明書1 紙（見本院卷一第57頁）及兩
    造間之錄音帶暨譯文為據外，就上揭所主張之事實，並未提
    出其他確切證據以實其說。而前開診斷證明書上雖確實載有
    「92年8 月4 日頭部外傷」之內容，惟按諸常情，該些內容
    應係醫師乙○○依原告家屬所為陳述而記載，則是否與事實
    之發生相符，已非無疑義，況縱令屬實（即原告確於92年8
    月4 日受有頭部外傷），然其受傷之地點、時間、原因究為
    何，仍無法逕由上開診斷證明書所載內容予以窺知，自難遽
    憑之而認原告主張屬實。另原告雖又舉兩造間之錄音帶暨譯
    文為據，惟綜觀原告所提出之錄音譯文全文，明顯可知被告
    僅不否認於當日原告確有跌倒之事，但始終均未承認原告係
    於廁所內因地面水濕滑倒，並有撞到頭部，致頭部受傷。而
    被告丁○○○○○○○○所以承認被告甲○○有疏失，亦係
    因為被告甲○○未將原告跌倒一事確實告知，方認被告甲○○之處置確實有所失當所致，並非即係承認原告上揭所指等
    情，亦有前揭譯文在卷可參（見本院卷一第27頁起）。是原
    告所提出之前揭錄音帶暨其譯文，亦不足為有利原告之認定
    。綜上，自難認原告已盡其舉證之責，則原告上揭之主張即
    難遽予採信。
八、關於「原告有無患有癲癇病症？造成原因為何？與原告92年
    8 月4 日在托兒所內跌倒一事有無因果關係？」爭點部分：
  (一)原告業經醫師診斷確實患有癲癇病症之事實，業據其提出相
    符之長庚紀念醫院診斷證明書1 紙在卷為證（見本院卷一第
    67頁），且被告對於上開診斷證明書之真正復未加爭執，自
    堪信為真實，是被告否認原告患有癲癇病症云云，顯不足採
    。
  (二)至原告所以患有癲癇病症之原因，原告固主張係由於其於92
    年8 月4 日在托兒所廁所內，因地面水濕滑倒頭部撞地，導
    致頭部外傷所造成云云。惟原告主張於上揭時、地，由於地
    面水濕滑倒頭部撞地，導致渠受有頭部外傷等情，已因原告
    未能舉證加以證明，而不足採信乙節，既經認定如前，則無
    論原告其造成患有癲癇病症之原因為何，自應認均與被告無
    關。更何況，縱令確實有原告於92年8 月4 日，在托兒所內
    ，因廁所地面水濕滑倒頭部撞地，致受有頭部外傷之事，然
    依臺灣板橋地方法院檢察署檢察官據原告請求，而向長庚紀
    念醫院函詢要求就原告出現癲癇病症與其頭部受撞擊間是否
    具有關連性等節提出說明，而經長庚紀念醫院於95年7 月12
    日以（95）長庚院法字第0252號函所為之回覆，其乃係稱：
    「‧‧‧‧‧三、嚴童於92年8 月8 日台北長庚醫院就診時
    ，曾安排腦波及電腦斷層檢查，其中腦波檢查結果呈現異常
    放電波形，腦部電腦斷層檢查則無異常發現。‧‧‧‧‧四
    、導致兒童癲癇之原因眾多，包括：先天腦部構造異常、遺
    傳、腦炎及頭部外傷後遺症、腦血管疾病及不明原因癲癇症
    。頭部撞擊之外傷亦為原因之一，撞擊程度應達到腦震盪或
    顱內出血之現象，方有可能造成癲癇之後遺症。惟嚴童之病
    況，依據病歷記載，無法判定其出現癲癇症狀與其頭部撞擊
    有無關聯性」等語（見95年度偵續字第55號卷第212 頁、第
    213 頁），核與證人即原長庚紀念醫院醫師乙○○於同案偵
    查中所為證稱：「（是否可能為頭部外傷所引起？）持平而
      論為可能的原因之一，但因為電腦斷層沒有抓到有腫脹或
    出血情形，所以無法百分之百確定。（病患是否有可能因此
    次撞擊而導致後天癲癇？）‧‧‧‧‧危險因子包括外傷當
    時是否有意識喪失、頭顱骨折、顱內出血等等，如果當時有
    這些危險因子存在，則推測因外傷而引起的癲癇機率較高」
    之情相符（見93年度他字第3705號卷第136 頁反面、第137
    頁）。因此，由上揭長庚紀念醫院回函以及證人乙○○之證
    詞，應得認定如果係因外傷而造成之癲癇症，其外傷程度應
    達到腦震盪或顱內出血之現象方有可能造成癲癇之後遺症。
    惟本件依原告於該案偵查中所陳，其於92年8 月4 日當日受
    傷之情形，係僅有身上多處的瘀青，併左側頭部有腫起來而
    已，除此傷害外，並無其他傷害（見95年度偵續字第55號卷
    第216 頁），則依原告上揭所述受傷情形，併參酌偵查卷中
    所附之原告病歷記載，以及前揭長庚紀念醫院回函暨證人乙○○之證詞，實無法逕行判定原告之出現癲癇症狀確與其頭
    部撞擊有關聯性。是縱使認為92年8 月4 日原告的確在廁所
    摔倒，也的確有撞到頭部，然依據上述說明，此種程度之傷
    害亦誠尚難達到造成癲癇之後遺症，自應認兩者間並無因果
    關係存在甚明。
九、關於「被告丙○○、甲○○、丁○○○○○○○○3 人就原
    告之患有癲癇病症，應否負侵權行為損害賠償責任？」爭點
    部分：
  (一)按侵權行為損害賠償之債，須損害之發生與加害人之故意或
    過失加害行為間有相當因果關係，始能成立。而民法第185
    條第1 項所謂之數人共同不法侵害他人之權利者，乃係指各
    行為人均曾實施加害行為，且各具備侵權行為之要件而發生
    同一事故者而言，是以各加害人之加害行為均須為不法，且
    均須有故意或過失，並與事故所生損害具有相當因果關係者
    始足當之。又所謂相當因果關係，係以行為人之行為所造成
    之客觀存在事實，依經驗法則，可認通常均可能發生同樣損
    害之結果而言；如有此同一條件存在，通常不必皆發生此損
    害之結果，則該條件與結果即並不相當，而無相當因果關係
    存在。
  (二)查承前所述，原告尚無法證明於92年8 月4 日，確實有在托
    兒所內，因廁所地面水濕滑倒頭部撞地，致受有頭部外傷乙
    情，是已難認被告就原告之患有癲癇病症有何過失加害行為
    可言，則被告各自之侵權行為既無由成立，尤無成立共同侵
    權行為之餘地，被告自當無庸連帶負責。何況，縱令認為92
    年8 月4 日原告的確有在廁所摔倒，也的確有撞到頭部，並
    受有頭部外傷，惟依原告陳述當時其所受頭部外傷之程度，
    仍難達到造成癲癇之後遺症乙節，業經詳述如前，是亦難認
    原告之患有癲癇病症與被告之疏於照護行為兩者間有何相當
    因果關係存在。依此，既無相當因果關係，原告對被告自亦
    無侵權行為損害賠償請求權。從而，被告就原告之患有癲癇
    病症，並無庸負侵權行為損害賠償責任，即堪認定。
十、關於「如被告等應負損害賠償責任，則原告所請求之醫療費
    用、看護費、精神慰撫金應否准許？」爭點部分：
  (一)查本件原告所請求之醫療費用9,370 元、看護費1,324,000
    元，乃係原告因癲癇病症至醫院就診所支出之費用及請人看
    護之費用等情，業經原告自認在卷（見本院卷二第53頁），
    而被告就原告之患有癲癇病症，並無庸負侵權行為損害賠償
    責任乙節，亦經認定如前，則被告既無庸就原告患有癲癇病
    症負侵權行為損害賠償責任，是原告前揭請求自屬無據，不
    應准許。
  (二)按不法侵害他人之身體、健康、名譽、自由、信用、隱私、
    貞操，或不法侵害其他人格法益而情節重大者，被害人雖非
    財產上之損害，亦得請求賠償相當之金額。其名譽被侵害者
    ，並得請求回復名譽之適當處分，民法第195 條第1 項定有
    明文。又，承前所述，被告就原告之患有癲癇病症，雖無庸
    負侵權行為之損害賠償責任，是原告主張因此而精神上痛苦
    不堪，被告應連帶負非財產上損害賠償責任云云，固屬無據
    ，惟被告丙○○、丁○○○○○○○○對於原告於92年8 月
    4 日前之92年7 月14日、92年7 月24日，已在托兒所內多次
    受有傷害之情形，仍應連帶負侵權行為損害賠償責任乙節，
    既如前述，則原告主張就其於92年7 月14日、92年7 月24日
    ，在托兒所內所受之傷害，亦造成其精神上痛苦，依上揭法
    條規定，被告丙○○、丁○○○○○○○○應連帶賠償其精
    神慰撫金等語，即非無據。而經本院審酌兩造所陳述之身分
    、地位、經濟能力，即原告係2 歲多之孩童，名下無財產、
    被告丙○○係長庚技術學院二專部幼保科畢業，每月薪資約
    23,000 元 ，名下無資產、被告丁○○○○○○○○名下有
    房屋1 棟位於三重市，房貸6,320,000 元，吉兒托兒所成立
    時登記資產為30 0,000元，現負債100 餘萬元，並有車貸購
    置娃娃車餘17期，每期14 ,000 元，共計238,000 元以及原
    告所受傷害程度等一切情狀，認原告得請求之精神慰撫金應
    以60,000 元 為適當，超過部分難稱允適，不應准許。
十一、從而，原告依據侵權行為法律關係，請求被告丙○○、丁○○○○○○○○連帶賠償60,000元及自起訴狀繕本送達
      翌日即94年7 月8 日（見本院卷一第82、84頁）起至清償
      日止，按年息5 ％計算之利息，為有理由，應予准許；逾
      此部分之請求，為無理由，應予駁回。
十二、因本案事證已臻明確，兩造其餘主張、陳述及所提之證據
      暨攻擊防禦方法，經本院審酌後，認與本案判斷結果無影
      響，均毋庸再予一一審酌，附此敘明。
十三、本件就原告勝訴部分，係屬所命給付之金額未逾500,000
      元之判決，應依職權宣告假執行；又被告丙○○、丁○○○○○○○○均陳明願供擔保，聲請宣告免為假執行，經
      核就原告勝訴部分，於法並無不合，爰酌定相當之擔保金
      額宣告之。至原告其餘假執行之聲請，因該部分之訴業經
      駁回，其假執行之聲請亦失所附麗，應併駁回之。
十四、結論：本件原告之訴為一部有理由，一部無理由，依民事
      訴訟法第79條、第85條第2 項、第389 條第1 項第5 款、
      第392 條，判決如主文。
中　　華　　民　　國　　96　　年　　7 　　月　　16　　日
                  民事第一庭    法　官　黃若美
以上正本，係照原本作成。
如對本判決上訴，須於判決送達後20日內向本院提出上訴狀
中　　華　　民　　國　　96　　年　　7 　　月　　16　　日
                                書記官　傅明華
